【裁判字號】    97,消債更,1183
【裁判日期】    980918
【裁判案由】    聲請更生程序
【裁判全文】
臺灣高雄地方法院民事裁定          97年度消債更字第1183號
聲  請  人  甲○○
上列當事人因消費者債務清理事件聲請更生，本院裁定如下：
    主  文
聲請駁回。
聲請費用新台幣壹仟元由聲請人負擔。
    理  由
一、聲請意旨略以：聲請人即債務人負債總額達新臺幣（下同）
    3,166,770 元，並曾依中華民國銀行公會會員辦理消費金融
    案件無擔保債務協商機制，與最大債權銀行三信銀行等金融
    機構就其積欠之無擔保債務達成分期還款協議，約定自民國
    96年1 月起，以利率4.53％，分96期，每月還款20,540元之
    方式償債。而聲請人任職於恆春基督教醫院，因醫院急診關
    閉薪資調降，無力再行負擔協商款而於97年7 月毀諾，有不
    可歸責之情事，又其所積欠無擔保或無優先權之債務總額未
    逾12 ,000,000 元，復未經法院裁定開始清算程序或宣告破
    產，爰向本院聲請更生等語。
二、按債務人不能清償債務或有不能清償之虞者，得依消費者債
    務清理條例所定更生或清算程序，清理其債務，消債條例第
    3 條定有明文。蓋經濟上陷於困境之消費者，若任其於惡性
    循環之債務窘境中自生自滅，其將衍生嚴重之社會問題，致
    難以維持安定之社會經濟秩序，故有予之分別情形依更生或
    清算之程序清理其債務之必要，藉以妥適調整其與各相關債
    權人等間之權利義務關係，以謀求消費者經濟生活之更生機
    會，從而健全社會經濟發展。是以不論債務人於本條例施行
    前是否曾參與銀行公會無擔保債務協商機制，債務人一旦按
    本條例聲請更生或清算，均以債務人已達不能清償債務或有
    不能清償之虞為必要。再者，依消債條例第151 條第1 項、
    第5 項規定，係採「協商前置主義」，而債務人於協商程序
    中，自應本於個人財產及收支狀況，依最大誠信原則，商討
    解決方案，如債務人如與金融機構協商成立者，自應本於誠
    信履行協商方案，非有不可歸責於己之事由，尚不得為更生
    或清算之聲請。如經法院審酌確有不可歸責於己之情事而毀
    諾，則應繼續審理上開條文所謂「不能清償或有不能清償之
    虞」，允宜綜衡債務人全部收支及財產狀況，評估是否已不
    能維持符合人性尊嚴之最基本生活條件，如曾有協商方案，
    其條件是否確實不能達到上開基本之要求等，為其判斷之準
    據。
三、經查：
（一）本件聲請人於債清條例施行前之95年業依「中華民國銀行
      公會會員辦理消費金融案件無擔保債務協商機制」而與最
      大債權金融機構即三信銀行達成債務清償方案之協商，約
      定聲請人應自96年1 月起以利率4.53% 分96期攤還，每月
      10日以20,540元之方式償債。而聲請人於協商成立後繳納
      17期而毀諾，未依該協議繼續履行分期償還乙節，此有協
      議書及三信銀行之陳報狀在卷可稽，是聲請人於前既已依
      債務協商機制與金融機構成立協商，依上開說明，其原即
      應依此協商結果而為誠信履行，故其欲援引上開條項之例
      外規定而再聲請更生或清算時，自應就其不依約履行是否
      具不可歸責於己之事由而致履行顯有重大困難之情形嚴為
      審查以避免道德上之危險。
（二）聲請人主張現積欠之總債務共計3,166,770 元，並曾於民
      國96年依系爭協商中，與債權人達成分期還款協議，同意
      自96年1 月起以利率4.53％分96期，每月繳納20,540元方
      式償還欠款乙情，有財團法人金融聯合徵信中心（下稱聯
      徵中心）專用債權人清冊、協議書及無擔保還款計劃各乙
      份在卷為憑，應認真實。關於聲請人積欠之總債務部分，
      查聲請人名下有投資5 筆及房屋、土地、汽車各1 筆，資
      產價值計有1,022,166 元以上（房地以課稅現值計算），
      則聲請人之淨債務最多為2,144,60 4元（3,166,770 元－
      1,022,166 元＝2,144,604 元），聲請人積欠之總債務即
      以此為準。
（三）次按：
    1.聲請人既主張因不可歸責之事由致履行顯有重大困難，自
      應撙節支出，方符誠信，又聲請人住所地位於高雄市三民
      區○○○路150 之3 號11樓，有戶籍謄本附卷可稽，參酌
      毀諾時內政部公告97年度高雄市每人每月最低生活費用（
      含食、衣、住、行、育、樂費用）為10,991元等情，則聲
      請人每月基本生活開銷於10,991元內，核屬必要。
    2.聲請人雖主張需扶養父母，惟按「負扶養義務者有數人而
      其親等同一時，應各依其經濟能力，分擔義務」、「受扶
      養權利者，以不能維持生活而無謀生能力者為限。前項無
      謀生能力之限制，於直系血親尊親屬，不適用之。」、「
      因負擔扶養義務而不能維持自己生活者，免除其義務。但
      受扶養權利者為直系血親尊親屬或配偶時，減輕其義務。
      」、「扶養之程度，應按受扶養權利者之需要與負扶養義
      務者之經濟能力及身分定之。」，民法第第1115條第3 項
      、第1117條、第1118條、第1119條分別定有明文。依卷附
      之稅務電子閘門財產所得調件明細表觀之，其父名下財產
      有房屋3 筆、土地21筆、田賦31筆及投資1 筆，資產高達
      10,550,000元以上（核稅價額計算）；其母名下有房屋2
      筆、土地3 筆及投資2 筆，資產400,000 元以上，均足以
      應付生活上之必要開銷，已無扶養請求權，故聲請人此部
      分之主張，尚非有據，應予剔除。
    3.又聲請人於97年毀諾當時每月平均收入約為59,649元，有
      本院依職權調取之稅務電子閘門財產所得調件明細表附卷
      可稽，本院衡酌聲請人之每月收入59,649元，扣除聲請人
      本人必要生活開銷後，每月尚有48,658元（59649 元－10
      ,991 元 ＝48,658元），顯非不能償還每月20,540元之協
      商款，當不生履行協商條件顯有重大困難情事。況以其每
      月扣除必要費用後所剩餘之48,658元，對比全部債務2,14
      4,604 元，其清償完畢之時程僅約3 年餘，亦難認聲請人
      有不能清償或不能清償之虞之情事。
四、綜上所述，聲請人於協商成立後，尚有履行協商條件之能力
    ，又無不能清償或不能清償之虞之情事。聲請人更生之聲請
    ，核與更生之要件不合，自應依法駁回其聲請。
五、依消費者債務清理條例第8 條、第151 條第5 項、第15條，
    民事訴訟法第78條、第95條，裁定如主文。
中    華    民    國    98    年    9     月    18    日
                    民事第一庭   法  官  黃國川
附表：債權人清冊
┌──┬────────────┬────────┐
│編號│債權人（無擔保債務）    │金額（新臺幣）  │
├──┼────────────┼────────┤
│一  │臺灣土地銀行            │175,000元       │
├──┼────────────┼────────┤
│二  │台北富邦銀行            │183,953元       │
├──┼────────────┼────────┤
│三  │國泰世華銀行            │141,618元       │
├──┼────────────┼────────┤
│四  │荷蘭銀行                │81,261元        │
├──┼────────────┼────────┤
│五  │香港上海匯豐銀行        │184,554元       │
├──┼────────────┼────────┤
│六  │三信銀行                │625,000元       │
├──┼────────────┼────────┤
│七  │聯邦銀行                │21,811元        │
├──┼────────────┼────────┤
│八  │遠東銀行                │1,186元         │
├──┼────────────┼────────┤
│九  │玉山銀行                │77,475元        │
├──┼────────────┼────────┤
│十  │萬泰銀行                │19,409元        │
├──┼────────────┼────────┤
│十一│台新銀行                │34,403元        │
├──┼────────────┼────────┤
│十二│日盛銀行                │80,000元        │
├──┼────────────┼────────┤
│十三│中國信託銀行            │1,775元         │
├──┼────────────┼────────┤
│十四│永豐信用卡公司          │87,325元        │
├──┴────────────┼────────┤
│小               計           │1,760,770元     │
├──┬────────────┼────────┤
│編號│債權人（有擔保債務）    │金額（新臺幣）  │
├──┼────────────┼────────┤
│ 一 │香港上海匯豐銀行        │1,406,000元     │
├──┴────────────┼────────┤
│小               計           │1,406,000元     │
├───────────────┼────────┤
│總               計           │3,166,770元     │
└───────────────┴────────┘
正本係照原本作成。
本件不得抗告。
中    華    民    國    98    年    9     月    18    日
                                書記官  林芊蕙


司法院資訊處製作；財團法人民間司法改革基金會備份。
